臺北高等行政法院判決
                                        99年度再字第32號
再審原告  　林金吉
          　林水祥
          　林聰輝
          　劉文震
          　許慶順
          　許慶南
          　許淦
          　楊黃
          　黃燦乾
          　黃燦源
          　蔡淇明
          　蔡文燦
          　蔡文炎
          　麥淑媛
          　麥峰銓
          　麥晉福
          　汪文川
          　汪黃鈿
          　汪文耀
          　汪文鑑
          　汪文智
          　汪文峰
          　汪文鑫
          　汪黃哲
          　汪婉汝
          　林木桂（兼上25人之送達代收人）
共      同
訴訟代理人　錢炳村　律師
再 審 原告  薛美平即汪黃慶之法定繼承人
            汪柏毅即汪黃慶之法定繼承人
            汪郁琳即汪黃慶之法定繼承人
            汪育均即汪黃慶之法定繼承人
上一人
法定代理人  雷惠如
再 審 被告  內政部
代　表　人　江宜樺
訴訟代理人　陳芳珍
          　程珍惠
          　林慧玲
輔助參加人　新竹縣政府
代　表　人　邱鏡淳
訴訟代理人　陳秀斯
參  加  人　新竹市政府
代　表　人　許明財
訴訟代理人　羅秉成　律師
          　曾能煜　律師
上列當事人間土地徵收事件，再審原告對於最高行政法院中華民
國97年3 月27日97年度判字第179 號判決，依行政訴訟法第273
條第1 項第13款、第14款提起再審之訴，經最高行政法院移送本
院，本院判決如下：
    主　文
再審之訴駁回。
再審訴訟費用由再審原告負擔。
    理　由
壹、程序方面：
    再審原告汪黃慶於本院訴訟進行中死亡，其法定繼承人汪柏
    毅、汪郁琳、汪育均具狀承受訴訟，於法並無不合，應予准
    許；另一法定繼承人薛美平亦經本院裁定命其承受訴訟在案
    ，合先敘明。
貳、實體方面：
一、事實概要：
    坐落○○市○○段2613-1、2613-4、2613-6、2613-8、2613
    -10 、2613-11 號等6 筆土地（下稱系爭土地）原屬再審原
    告之被繼承人劉泉梅等人所有，於民國（下同）44年間因新
    竹縣政府為興建新竹縣南門國校（現更名為新竹市竹蓮國小
    ，下同）校舍，乃由新竹市公所（現為新竹市政府）先徵得
    再審原告先人即系爭土地地主之同意後，於系爭土地上先行
    施作校舍，再擬具土地徵收計劃書，由新竹縣政府以（44）
    府地價字第30053 號函報請臺灣省政府徵收包括系爭土地在
    內之數十筆土地，嗣臺灣省政府於45年4 月11日以45 府 民
    地丁字第1758號令准予徵收後，新竹縣政府即以45年4 月26
    日府地價字第13690 號公告徵收，公告期間自45年4 月27日
    起30日（實際公告期間為45年5 月1 日），並由新竹市公所
    以45年5 月1 日市民地字第4845號通知有關業農即該校用地
    所有權人、承領人、承租人在案。再審原告以系爭土地未在
    徵收範圍內，且新竹市公所未完成公告程序等為由，提起行
    政訴訟。案經本院93年度訴字第3985號判決（下稱前程序判
    決）駁回再審原告之訴，再審原告不服，提起上訴，經最高
    行政法院以97年度判字第179 號判決（下稱原確定判決）駁
    回其上訴確定。再審原告嗣於97年5 月6 日以原確定判決有
    行政訴訟法第273 條第1 項第1 款、第13款、第14款規定之
    再審事由，向最高行政法院提起再審之訴，就依行政訴訟法
    第273 條第1 項第1 款之再審事由部分，經最高行政法院99
    年度裁字第301 號裁定駁回；而依行政訴訟法第273 條第1
    項第13款、第14款之再審事由部分，經最高行政法院99 年
    度裁字第302 號裁定認應專屬本院管轄，乃裁定移送本院審
    理。
二、本件再審原告主張：
  (一)臺灣省政府（45）府民地丁字第1758號令、新竹縣政府（45
    ）府地價字第13690 號函及新竹市公所（45）市民地字第58
    45號函均未標明徵收地號及被徵收土地所有權人姓名地址，
    是以系爭土地未經公告徵收，亦不在徵收範圍內，徵收關係
    自始不存在。又新竹縣政府並未發放地價，承領人亦未受領
    地價補償費，故徵收關係向後失其效力。況44年3 月19日修
    正之土地法第227 條、第230 條、第231 條第1 項、第233
    條前段、第235 條規定明示物權變動之效力，須待補償發給
    完畢始行發生，本件未依該等當時有效之法令為判決，顯係
    適用法規顯有錯誤。
  (二)新竹縣政府於臺灣省政府徵收後2 日即已啟用南門國小，足
    徵系爭土地未經徵收。況本件徵收計劃書無原本可查，而再
    審被告提出的計劃書有二種版本，未蓋機關印信，其中有二
    筆土地地號係於53年始分割，竟出現在45年之徵收清冊內，
    足證徵收清冊係事後偽造。又臺灣土地銀行新竹分行之土地
    補償地價現金支付傳票係經變造，新竹縣政府45年8 月17日
    （45）府地價字第26418 號通知聯單亦係偽造。況且新竹縣
    政府將承領人應領之補償款轉入新竹市南門國校興建校舍工
    程項下開支，該發放補償款之流程與一般徵收流程不符，足
    證相關徵收計劃、公文、補償清冊均可能為事後偽造，其程
    序瑕疵重大明顯，本件徵收應為無效或失效。
  (三)新竹市公所於45年10月9日編列補償費新臺幣（下同）77,70
    3 元，於同年10月11日將該款項向合作金庫兌換同金額保付
    支票，並蓋有印章為證，新竹市公所將該支票存入土地銀行
    新竹分行「帳號Ａ／Ｃ35」帳戶內，該傳票摘要記載「新竹
    市公所徵用放領耕地興建南門國校補償地價收入、計新臺幣
    77,703元」，嗣新竹市公所於46年6 月22日以開轉支帳請示
    單，將原支付補償費77,703元，轉於國校興建及設備項下開
    支，顯見該筆補償款於46年6 月25日即已發清，根本未代承
    領人繳清放領地價，故原確定判決及前程序判決所認徵收計
    畫、土地清冊係屬真正，已經公告程序及合理發放補償云云
    ，均非事實，對再審原告提出之新竹縣政府45府地用字第18
    774 號函及土地銀行新竹分行新宅字第8000263 號函重要證
    據，避而不論，顯然違反憲法第15條規定及司法院院字第27
    04號、釋字第110 號、第425 號、第516 號解釋。
  (四)原確定判決漏未審酌土地使用承諾書僅言明由新竹市公所保
    管、該土地使用承諾書日期與同意使用日期不同，且使用之
    初並未合法徵收亦未依照原放領地價收買系爭土地、領取轉
    業補償金與通知領款時日有所矛盾、公告並未經新竹市長批
    示、通知聯單與所代繳地價不符等事項。基此，本件自有行
    政訴訟法第273條第1項第1款、第9款、第13款、第14款規定
    之再審事由等情。並聲明求為判決：1.廢棄原確定判決及本
    院93年度訴字第3985號判決。2.確認徵收法律關係不存在。
三、再審被告則以：
    系爭土地係因原承領人同意先行使用，故南門國校於臺灣省
    政府核准徵收函後2 日即已落成啟用，並非未經徵收。系爭
    土地計畫書之手寫版與臺灣省政府核准徵收函所載徵收面積
    相同，應與原本相符，並非偽造，系爭709-6 、709-7 兩地
    號係假分割之暫編地號，徵收土地清冊因誤繕曾經更正，故
    兩份徵收土地清冊內容不同，徵收土地清冊並非偽造，徵收
    處分應依新竹市公所實際公告之日為準，並非未經公告，新
    竹市公所公告雖無附件，係因年代已久，資料散失，但可推
    知已經公告並完成公告程序，又系爭土地徵收在前，都市計
    畫發布在後，並無妨礙都市計畫之可言，本件依徵收計畫上
    所載地號之分割情形及面積，可證明系爭土地均在徵收範圍
    之內，系爭土地係未繳清放領地價之放領耕地，依當時適法
    之徵收補償方式，係代繳未繳清之放領地價並發還已繳放領
    地價，新竹縣政府已經代繳未繳之放領地價，並通知原放領
    人領回已繳地價，即已如期發放補償，雖未在公告期滿15日
    內發放，仍屬合法，徵收並未失效等語，求為判決駁回再審
    原告之訴。
四、再審參加人則以：
    原確定判決已就徵收處分已經公告確定之事實、徵收計劃書
    是否真正及徵收公告程序是否符合土地法施行法第55條規定
    等要件是否完備等事項，認定事實、取捨證據後，在判決中
    詳述理由而為再審原告敗訴之判決，再審原告就同一事實理
    由於再審程序中復為爭辯，其顯無理由。況徵收計劃書、徵
    收土地清冊並無偽造情形，且已完成法定公告程序，合法徵
    收系爭土地在案，補償費亦已由新竹縣政府向臺灣土地銀行
    新竹分行繳清無誤等語，求為判決駁回再審原告之訴。
五、本院之判斷：
  (一)按行政訴訟法第273條第1項規定：「有下列各款情形之一者
    ，得以再審之訴對於確定終局判決聲明不服。但當事人已依
    上訴主張其事由或知其事由而不為主張者，不在此限：一、
    適用法規顯有錯誤。……九、為判決基礎之證物係偽造或變
    造。……十三、當事人發現未經斟酌之證物或得使用該證物
    。但以如經斟酌可受較有利益之裁判為限。十四、原判決就
    足以影響於判決之重要證物漏未斟酌。」同法第275 條規定
    ：「再審之訴專屬為判決之原行政法院管轄。對於審級不同
    之行政法院就同一事件所為之判決提起再審之訴者，由最高
    行政法院合併管轄之。對於最高行政法院之判決，本於第27
    3 條第1 項第9 款至第14款事由聲明不服者，雖有前二項之
    情形，仍專屬原高等行政法院管轄。」又再審之訴顯無再審
    理由者，得不經言詞辯論，以判決駁回之，行政訴訟法第27
    8 條第2 項定有明文。
  (二)關於再審原告主張原確定判決有行政訴訟法第273條第1項第
    1 款適用法規顯有錯誤之事由部分：本件再審原告係就原確
    定判決提起再審之訴( 見最高行政法院97年度裁字第302 號
    卷第2 頁) ，其主張原確定判決有行政訴訟法第273 條第1
    項第1 款規定之再審事由部分，業經最高行政法院99年度裁
    字第302 號裁定駁回在案，非在本院審理範圍之內，自毋庸
    再予論駁，合先敘明。
  (三)關於再審原告主張原確定判決有行政訴訟法第273條第1項第
    9款為判決基礎之證物係偽造或變造之事由部分：
    再審原告主張為原確定判決判決基礎之相關徵收計劃、公文
    、補償清冊等均為偽造或變造云云。惟按行政訴訟法第273
    條第3 項規定：「第1 項第7 款至第10款情形，以宣告有罪
    之判決已確定，或其刑事訴訟不能開始或續行非因證據不足
    者為限，得提起再審之訴。」本件再審原告既未表明關於該
    為判決基礎之證物係偽造或變造一節，業經宣告有罪判決已
    確定，或其刑事訴訟不能開始或續行非因證據不足之證據，
    亦未指明原確定判決有如何合於為判決基礎之證物係偽造或
    變造，並經宣告有罪判決已確定，或其刑事訴訟不能開始或
    續行非因證據不足之具體情事，揆諸上開規定，原告此部分
    之主張，顯無理由。
  (四)關於再審原告主張原確定判決有行政訴訟法第273條第1項第
    13款當事人發現未經斟酌之證物或得使用該證物之事由部分
    ：
  1.所謂「發見未經斟酌之證物或得使用該證物」係指該項證物
    於前訴訟程序終結前即已存在，而為再審原告所不知悉，或
    雖知其存在而不能使用，現始知其存在，或得使用者而言，
    但以如經斟酌可受較有利裁判者為限，反之，縱使斟酌該證
    物亦不能受較有利之裁判，該證物對於原判決基礎即屬無關
    ，則不可認為合於再審條件。且再審原告如為前訴訟程序中
    已發見且得使用之證物，當時並不以為如經斟酌可受較有利
    益之裁判，而未提供斟酌，於判決確定後卻據以請求再審，
    自非法律上所應准許。
  2.經查，再審原告對於原確定判決究有如何合於行政訴訟法第
    273條第1項第13款規定之具體情事及證據，未據敘明，而僅
    係就業經原確定判決及前程序判決指駁不採者，再為指摘。
    況再審原告所述及之相關事證，均經本案當事人於原確定判
    決及前程序判決前提出，顯非「該證物在前訴訟程序中即已
    存在而當事人不知其存在，或雖知有此，而不能使用，現始
    發現或得使用者」等情狀，依照上開說明，自亦與行政訴訟
    法第273條第1項第13款之再審事由不合。
  (五)關於再審原告主張原確定判決有行政訴訟法第273條第1項第
    14款原判決就足以影響於判決之重要證物漏未斟酌之事由部
    分：
  1.所謂「原判決就足以影響於判決之重要證物漏未斟酌」，係
    指前訴訟程序事實審之言詞辯論終結前已存在之重要證物，
    且當事人已經提出，而原判決漏未於判決理由中加以斟酌，
    如經斟酌當足以影響判決結果者而言。如該證物業經原判決
    斟酌，自無漏未斟酌之情事，縱未經採納，核屬證據取捨問
    題，亦不得據為再審之理由。
  2.再審原告雖主張原確定判決對於判決土地使用承諾書僅言明
    由新竹市公所保管、承諾書與同意使用日期不同、領轉業款
    與通知領款時日不同、公告未經批示、通知與所代繳地價不
    符等諸多事項漏未審酌云云。惟查，原確定判決理由八對於
    再審原告所主張徵收關係自始不存在，及徵收失效致徵收關
    係嗣後不存在之主張及舉證，何以不足採，業已詳述其得心
    證之理由，因此再審原告所訴稱原確定判決有漏未審酌之事
    項，縱經斟酌亦不足影響原裁判之內容，依照前揭說明，當
    不符合行政訴訟法第273條第1項第14款規定之要件，再審原
    告就此部分之爭執，核屬對於原確定判決證據取捨及事實認
    定職權之行使，與再審原告之希冀不同所造成之差異，尚不
    得作為有上開再審事由之依據，原告此部分之主張，核與行
    政訴訟法第273條第1項第14款之規定不符。
六、綜上所述，再審原告起訴主張原確定判決有行政訴訟法第27
    3 條第1 項第9 款、第13款、第14款規定之再審事由，依其
    起訴主張之事實顯難認有再審理由，爰不經言詞辯論駁回之
    。
七、據上論結，本件再審之訴為無理由，爰依行政訴訟法第278
    條第2 項、第104 條，民事訴訟法第78條、第85條第1 項前
    段，判決如主文。
中　　華　　民　　國　　100　 年　　3　　 月　　1　　 日
　        　　　　　臺北高等行政法院第二庭
                              審判長法  官　徐瑞晃
                                    法  官　蔡紹良
                                    法  官　陳姿岑
上為正本係照原本作成。
如不服本判決，應於送達後20日內，向本院提出上訴狀並表明上
訴理由，如於本判決宣示後送達前提起上訴者，應於判決送達後
20日內補提上訴理由書（須按他造人數附繕本）。
中　　華　　民　　國　　100　 年　　3　　 月　　1　　 日
          　　　　　　      　　　  書記官  李依穎